臺灣高等法院高雄分院刑事裁定
111年度毒抗字第194號
抗  告  人  
即  被  告  蔡明修



上列抗告人因聲請強制戒治案件，不服臺灣高雄地方法院中華民
國111年5月13日裁定(111年度毒聲字第406號)，提起抗告，本院
裁定如下：
    主  文
抗告駁回。
    理  由
一、原裁定意旨略以：被告蔡明修因施用第一、二級毒品，經本
    院以110年度毒聲字第1382號裁定令入勒戒處所觀察、勒戒
    後，仍有繼續施用毒品傾向乙節，有前述刑事裁定、法務部
    ○○○○○○○○民國111年5月3日高戒所衛字第11110003000號函暨
    所附有無繼續施用毒品傾向證明書及有無繼續施用毒品傾向
    評估標準紀錄表各1份在卷可佐。本院審酌高雄戒治所上開
    評估，乃經具專業知識經驗者在被告執行觀察、勒戒期間，
    依其本職學識評估被告之人格特質、臨床徵候、物質使用行
    為、社會穩定度等因素，綜合判斷所得之具科學驗證結論；
    且強制戒治之目的，是為協助施用毒品者戒斷毒品之心癮及
    身癮所為之保安處分，上述評估標準適用於每一位受觀察、
    勒戒處分之人，具一致性、普遍性、客觀性，倘其評估由形
    式上觀察，無擅斷或濫權等明顯不當之情事，法院宜予尊重
    。從而，被告經上述評估認有繼續施用毒品傾向，由形式上
    觀察，該等評估並無擅斷或濫權等明顯不當之情事，則檢察
    官聲請裁定令被告入勒戒處所強制戒治，核與上述規定相符
    ，應予准許。
二、抗告意旨略以：
（一）原審審酌之憑據，係依高雄戒治所111年5月3日高戒所衛
      字第11110003000號函暨所附有無繼續施用毒品傾向證明
      書及有無繼續施用毒品傾向評估標準紀錄表，卻未細查高
      雄戒治所其所謂依本職學識評估抗告人即被告蔡明修（下
      稱被告）之人格特質、臨床徵候、物質使用行為、社會穩
      定度等四大因素，綜合判斷所得之具科學驗證結論。被告
      質疑的是所謂的四大項的綜合評估是否僅以被告的前科紀
      錄、犯罪時間緊湊，即驟下論定被告之人格特質、臨床徵
      候、社會穩定度為有繼續施用毒品傾向。所謂心理醫師的
      判斷，亦是僅以被告個人的既往資料為準則，並沒有和被
      諮商人深入談及任何心理方面的問題，只簡略問及個人資
      料，時間僅只一分多鐘而已，第一次評估如此，第二次評
      估亦復如是，兩次相加不超過三分鐘，試問如此公式化敷
      衍了事，根本談不上有本職學識所在而做評估，這又何來
      的綜合判斷所得之具體科學驗證結論。據此合理推論，心
      理醫師皆以檢察官的觀察勒戒聲請書所載的為大原則，而
      驟下所謂科學驗證。
（二）檢察官在聲請勒戒書重複記載被告於106年間施用第一級
      毒品，經高雄地檢署檢察官以106年度毒偵字第1475號為
      附命戒癮治療之緩起訴處分確定。緩起訴期間自106年9月
      14日起，至108年9月13日止。然因稍後又發現被告於緩起
      訴前另犯施用毒品案，受有期徒刑6月之宣告，復以107年
      度撤緩字第200號撤銷緩起訴處分後，再以107年度撤緩毒
      偵字第89號再為緩起訴處分。緩起訴期間自108年3月29日
      起至110年3月28日止。檢察官如此反覆緩起訴、撤銷緩起
      訴、再次緩起訴，並載明緩起訴的起始與終結日，其繁複
      冗長的引用條例，事實上都僅是同一案件。此在視覺上是
      否會令評估人誤認為被告於106年起至110年的犯罪時間相
      近，遂有所訛誤評估。若是如此怎能讓被告甘心伏服，恐
      對被告有失比例原則之公平性。因評估人的晃神，卻是對
      被告差之千里的結果。故懇請鈞院能准予被告之聲請，非
      因檢察官的裁定而裁定，或賜予評估結果的分數細則，好
      教被告心服口服。
（三）加以本案案發時是自首，評估是否曾考慮在內應加犯後態
      度的臨床徵候云云。
三、施用毒品者，於裁定送觀察、勒戒後，依據勒戒處所之陳報
    ，認有繼續施用毒品之傾向者，檢察官應聲請法院裁定令入
    戒治處所強制戒治，其期間為6 個月以上，至無繼續強制戒
    治之必要止，但最長不得逾1 年，毒品危害防制條例第20條
    第2 項有明文規定。
四、經查：
（一）本件被告因施用第一、二級毒品，前經原審法院裁定將其
      送觀察、勒戒後，經法務部○○○○○○○○附設勒戒處所評估認
      其有繼續施用毒品之傾向，此有該所有無繼續施用毒品傾
      向證明書及有無繼續施用毒品傾向評估標準表在卷可證。
（二）依「有無繼續施用毒品傾向評估標準說明手冊」規定，其
      是以受觀察、勒戒人之「前科紀錄與行為表現」、「臨床
      評估」、「社會穩定度」等3個項目合併計算分數，每一
      項目均有靜態因子與動態因子，並以各該因子分數相加，
      據以評估受觀察、勒戒人有無繼續施用毒品之傾向。因此
      ，受觀察、勒戒人有無「繼續施用毒品傾向」，乃是依據
      具體個案的多個面象綜合評估判定，具有其專業性及客觀
      標準。又考量強制戒治之目的，是為了協助施用毒品者戒
      斷毒品之心癮及身癮所為的保安處分，而該評估標準乃是
      適用於每一位受觀察、勒戒處分之人，具一致性、普遍性
      、客觀性，如果其評估由形式上觀察，並無分數計算顯然
      錯誤、與卷證資料不相符合、擅斷或濫權等明顯不當之情
      事，法院自應予以尊重。
（三）本件被告經法務部○○○○○○○○附設勒戒處所依前述評估方式
      進行評分結果，總分為68分（前科紀錄與行為表現：32分
      、臨床評估：36分、社會穩定度：0分），綜合判斷為「
      有繼續施用毒品傾向」。而經本院檢視評估內容，其各項
      評分與得分計算結果，並無顯然的錯誤，亦無與卷證資料
      不符的情形，且未發現有何擅斷或濫權等明顯不當的狀況
      ，則其判定被告為「有繼續施用毒品傾向」，應屬有據，
      原審依據該判定結果而依法裁定被告強制戒治，並無違誤
      。
五、被告雖以前述理由提起抗告，然而：
（一）負責填製「有無繼續施用毒品傾向評估標準紀錄表」，並
      根據該評估標準紀錄表開立「有無繼續施用毒品傾向證明
      書」之醫師，需利用多少時間與受評估者會談，法無明文
      ，自應委由醫師依據其經驗與專業，自行決定，尚無法單
      以會談時間的長短，會談問題之多寡，據以否定或質疑有
      無繼續施用毒品傾向評估標準紀錄表的正當或合理性，況
      且進行評分之評估人員並非僅有醫師，評估項目亦非單據
      醫師與被告會談結果做出判斷，相關評估內容業經說明如
      前，可認該評估標準之設計既有參酌專業判斷，並有客觀
      依據以避免主觀評價占比過重之風險，故被告主張醫師評
      估草率，所評估認定被告有繼續施用毒品的傾向，有失公
      平正當性云云，尚屬毫無根據之質疑，要無可採。
（二）檢察官聲請書並未記載被告106年間施用第一級毒品之前
      科，有臺灣高雄地方檢察署110年度毒偵字第3584號聲請
      書可證（見原審卷第7頁）；再依台灣高等法院被告前案
      紀錄表所示，被告自81年迄今，毒品案件相關紀錄至少5
      筆（見原審卷第15-34頁），「有無繼續施用毒品傾向評
      估標準紀錄表」中，關於「毒品犯罪相關司法紀錄」評分
      標準為每筆5分，上限10分，被告此部分得分10分，有該
      紀錄表可證（見毒偵3584卷第81頁），是該評分標準，並
      無違誤，被告抗告意旨㈡所指，顯有誤會。
（三）強制戒治乃是保安處分的一種，其目的在於幫助施用毒品
      者戒絕毒癮，並非施以刑罰，而就此所實施之「有無繼續
      施用毒品傾向」評估，乃是以受觀察、勒戒人現在及過去
      的行為表現，再考量工作、家庭狀況所可能對受觀察、勒
      戒人發生的影響，藉以預判其日後可能再度施用毒品的可
      能性，此與一般刑事案件是就行為人過去的觸法行為處以
      刑罰，性質完全不同，自無刑法第62條自首減刑規定之適
      用，被告抗告意旨㈢所指，亦有誤會。
（四）綜上，本件被告所為各項主張均無理由，依法應予駁回  
      其抗告。
據上論結，應依刑事訴訟法第412條，裁定如主文。
中　　華　　民　　國　　111 　年　　6 　　月　　7 　　日
                  刑事第七庭    審判長法  官　李璧君
                                      法  官　葉文博
                                      法  官　石家禎
以上正本證明與原本無異。
不得再抗告。
中　　華　　民　　國　　111 　年　　6 　　月　　7 　　日
                                      書記官　楊馥華